臺灣新竹地方法院民事裁定
110年度消債更字第108號
聲  請  人  
即債務人    劉月雯  



代  理  人  楊佳樺律師（法扶）
上列當事人因消費者債務清理事件聲請更生，本院裁定如下：
    主  文
債務人劉月雯自中華民國一百一十一年三月三十一日十一時起開
始更生程序。
命司法事務官進行本件更生程序。
    理  由
一、按債務人不能清償債務或有不能清償之虞者，得依消費者債
    務清理條例（下稱消債條例）所定更生或清算程序，清理其
    債務；債務人對於金融機構負債務者，在聲請更生或清算前
    ，應向最大債權金融機構請求協商債務清償方案，或向其住
    、居所地之法院或鄉、鎮、市、區調解委員會聲請債務清理
    之調解，消債條例第3條、第151條第1項分別定有明文。此
    係採前置協商主義，是債務人於協商程序中，自應本於個人
    實際財產及收支狀況，依最大誠信原則，商討解決方案。如
    終究不能成立協商，於聲請更生或清算時，法院審酌上開條
    文所謂「不能清償或有不能清償之虞」，允宜綜衡債務人全
    部收支、信用及財產狀況，評估是否因負擔債務，而不能維
    持人性尊嚴之最基本生活條件，所陳報之各項支出，是否確
    屬必要性之支出，如曾有協商方案，其條件是否已無法兼顧
    個人生活之基本需求等情，為其判斷之準據。又法院開始更
    生程序之裁定，應載明其年、月、日、時，並即時發生效力
    。法院開始更生或清算程序後，得命司法事務官進行更生或
    清算程序，必要時得選任律師、會計師或其他適當之自然人
    或法人1人為監督人或管理人，復為同條例第45條第1項、第
    16條所明定。
二、聲請意旨略以：聲請人前有不能清償債務之情事，而積欠債
    務總額新臺幣（下同）2,766,987元（含有限責任新竹第一
    信用合作社，見調解卷第39頁、更生卷第135頁），聲請人
    前於本院向債權人聲請債務前置調解，最大債權銀行即遠東
    國際商業銀行股份有限公司（下稱遠東銀行）具狀表示：提
    供以債權本金分96期、零利率、每月清償3,136元之還款條
    件，惟聲請人表示尚有資產管理公司之債務，無法負擔還款
    條件，雙方無調解共識（見調解卷第75頁），於調解期日，
    債權人均未到場進行調解，以致前置調解不成立。為此，爰
    依消債條例請求裁定准許更生等語。
三、經查：
㈠、按本條例所稱消費者，指5年內未從事營業活動或從事小規模
    營業活動之自然人；前項小規模營業指營業額平均每月20萬
    元以下者。本條例第2條第1項所稱之營業活動，係指反覆從
    事銷售貨物、提供勞務或其他相類行為，以獲取代價之社會
    活動。本條例第2條第1項所定之5年期間，自聲請更生或清
    算前1日回溯5年計算之；第2項所定之營業額，以5年內之營
    業總額除以實際營業月數計算之。消債條例第2條第1項、第
    2項及消債條例施行細則第3條第1項、第4條分別定有明文。
    查本件聲請人於民國（下同）110年9月28日向本院聲請更生
    ，依上揭條文之規定，本院自應審酌聲請前5年（即105年9
    月28日起至110年9月27日止）有無從事營業活動。聲請人陳
    報於聲請更生前5年內至109年4月1日止，借名登記為○○企業
    社之負責人，該企業社主要經營鐵工廠，實際管理經營者為
    聲請人之友人，聲請人未參與經營，聲請人一直都是擔任護
    理師等語（見調解卷第23頁、更生卷第33、151-152頁）。
    經查，聲請人分別於104年1月5日至106年10月14日任職於新
    竹○○醫院、106年10月26日起迄今任職於○○醫院，此有勞工
    保險被保險人投保資料表在卷可稽（見本院卷第54頁），是
    聲請人前開主張，尚堪採認。且依財政部北區國稅局新竹分
    局之營業人銷售額與稅額申報書記載（見本院卷第71-91頁
    ），○○企業社每月銷售額平均未逾20萬元，堪認聲請人於聲
    請更生前5年並無從事超過平均每月營業額20萬元之營業活
    動。是依前揭說明，聲請人核屬消債條例所稱消費者，先予
    敘明。
㈡、聲請人主張積欠債務總額2,766,987元，且於提出本件更生之
    聲請前，曾於本院聲請債務前置調解，惟因雙方未能達成共
    識，且債權人均未到場進行調解，以致前置調解未能成立乙
    情，此有遠東銀行110年9月15日陳報狀、調解程序筆錄附於
    本院110年度司消債調字第164號案卷可稽（見調解卷第75、
    99頁），業經本院依職權調閱上開案卷查核屬實，堪認聲請
    人已依消債條例之規定聲請前置調解而未能成立。另經債權
    人於本案之查報，聲請人目前積欠之債務數額合計約5,085,
    589元，其中有限責任新竹第一信用合作社之保證債務數額
    約2,440,898元，此有債權人提出之陳報狀附於本案卷內可
    參（見本院卷第99、103、107、119頁），是以聲請人據以
    聲請更生，本院自應綜合聲請人目前全部收支及財產狀況，
    評估是否已不能維持符合人性尊嚴之最基本生活條件，而有
    「不能清償或不能清償之虞」之情事而定。
㈢、聲請人陳報自106年10月份起於○○醫療社團法人○○醫院擔任護
    理師，每月收入含獎金約41,000元，業據提出服務證明書、
    110年3-9月薪資明細表在卷可證（見調解卷第25頁、本院卷
    第55-58頁），是聲請人現每月收入，即暫以聲請人前開陳
    報41,000元，作為計算債務人目前償債能力之依據。又聲請
    人主張其每月生活必要支出為：其個人必要支出15,000元、
    3名子女扶養費14,000元（長女扶養費2,000元、長子扶養費
    5,000元、次子扶養費7,000元），總計：29,000元，此有本
    院訊問筆錄在卷可參（見本院卷第152頁）。經查：聲請人
    之長女、長子、次子分別為91年、94年、102年出生，此有
    戶籍謄本在卷可按（見本院卷第39頁），目前分別就讀大學
    一年級、高中二年級、小學三年級，確有不能維持生活之情
    形，是有受扶養之必要。而聲請人所主張之生活支出（含3
    名子女扶養費），未逾衛生福利部公告臺灣省111年每月最
    低生活費之1.2倍，包含負擔3名子女之一半標準之金額（11
    1年每月生活所必需〈必要生活費用〉數額一覽表，見本院卷
    第155頁），則本件聲請人主張每月生活必要支出為29,000
    元，洵堪認定。
㈣、從而，聲請人主張無法負擔債務等語，以聲請人每月收入約4
    1,000元，扣除每月必要生活支出29,000元觀之，賸餘約12,
    000元可供支配，雖可負擔前置調解時，最大債權銀行提出
    每月清償3,136元之還款條件，惟考量聲請人尚有良京實業
    股份有限公司、有限責任新竹第一信用合作社之債務未能納
    入前置調解方案一併整合清償，皆須額外個別協議還款，且
    聲請人目前積欠之債務數額已達約5,085,589元（含其先生
    為借款人之保證債務，即積欠有限責任新竹第一信用合作社
    之債務約2,440,898元），已如前述，以其目前每月所得餘
    額12,000元所計算，尚須逾35年始得清償債務（計算式：5,
    085,589元÷12,000元÷12個月＝35.32年），遑論其目前積欠
    之債務，其利息及違約金部分等仍持續增加中，待清償之債
    務總額應屬更高。本院審酌聲請人名下有存款51,724元（玉
    山銀行693元、土地銀行184元、中華郵政2,477元、渣打銀
    行2,042元、臺灣銀行1,000元、臺東區中小企業銀行32,440
    元、臺灣企銀728元、復華銀行100元、基隆市第二信用合作
    社12,060元），此有上開銀行存摺影本、本院依職權調查之
    聲請人稅務電子閘門財產所得調件明細表、法務部高額壽險
    資訊連結作業在卷為證（見本院卷第13-17、61-68頁），堪
    認聲請人客觀上經濟狀況已有不能清償債務之情形，而有藉
    助更生制度調整其與債權人間之權利義務關係而重建其經濟
    生活之必要。
四、綜上所述，聲請人係一般消費者，其已達不能清償債務之程
    度，其中無擔保或無優先權之債務未逾12,000,000元，且未
    經法院裁定開始清算程序或宣告破產；又查無消債條例第6
    條第3項、第8條或第46條各款所定駁回更生聲請之事由存在
    ，則聲請人聲請更生，即應屬有據。本件聲請人聲請更生既
    經准許，併依上開規定命司法事務官進行本件更生程序，爰
    裁定如主文。至聲請人於更生程序開始後，應提出足以為債
    權人會議可決或經法院認為公允之更生方案以供採擇，而司
    法事務官於進行本件更生程序、協助債務人提出更生方案時
    ，亦應依債務人之薪資變化、社會常情、現實環境，及聲請
    人之長女目前就讀大學一年級，應無受長期扶養之必要，衡
    量債務人之償債能力，採分階段清償，並酌留其生活上應變
    所需費用，進而協助債務人擬定允當之更生方案，始符消債
    條例重建債務人經濟生活之立法目的，附此敘明。
中    華    民    國   111    年     3     月    31   日
                        民事第二庭    法  官  鄭政宗
以上正本係照原本作成。
本件不得抗告。
中    華    民    國   111    年     3     月    31   日
                                      書記官　黃志微